ACORDAO-COMPLETO-2565532

ACÓRDÃO 3210/2023 ATA 12/2023 - SEGUNDA CÂMARA

VISTOS, relatados e discutidos estes autos em que se aprecia recurso de reconsideração interposto por Leandro Rodrigues Duarte, ex-prefeito de Santa Maria da Boa Vista/PE, contra o Acórdão 6878/2021-TCU-Segunda Câmara, por intermédio do qual este Tribunal julgou irregulares suas contas e condenou-lhe ao pagamento da multa prevista no art 58, inciso I, da Lei 8.443/1992.
ACORDAM os Ministros do Tribunal de Contas da União, reunidos em Sessão da 2ª Câmara, ante as razões expostas pelo Relator, em:
9.1. com fulcro nos arts. 32, inciso I, e 33 da Lei nº 8.443/1992, conhecer do presente recurso de reconsideração, para, no mérito, negar-lhe provimento;
9.2. encaminhar cópia desta deliberação ao recorrente, ao Ministério da Ciência, Tecnologia, Inovações - MCTI e à Procuradoria da República no Estado de Pernambuco, para ciência, informando que a presente deliberação, acompanhada do Relatório e do Voto que a fundamenta, está disponível para consulta no endereço www.tcu.gov.br/acordaos, além de esclarecer que, caso requerido, o TCU poderá fornecer sem custos as correspondentes cópias, de forma impressa.

Recurso de reconsideração interposto por Leandro Rodrigues Duarte, ex-prefeito de Santa Maria da Boa Vista/PE, contra o Acordão 6.878/2021-2ª Câmara, por intermédio do qual este Tribunal julgou irregulares suas contas e condenou-lhe ao pagamento da multa prevista no art 58, inciso I, da Lei 8.443/1992.

Segunda Câmara

Município de Santa Maria da Boa Vista/PE.

3. Interessados/Responsáveis/Recorrente:
3.1. Interessado: Ministério da Ciência, Tecnologia, Inovações e Comunicações (extinto).
3.2. Responsáveis: Jetro do Nascimento Gomes (XXX.968.194-XX); Leandro Rodrigues Duarte (XXX.627.164-XX).
3.3. Recorrente: Leandro Rodrigues Duarte (XXX.627.164-XX).

13.1. Ministros presentes: Aroldo Cedraz (na Presidência) e Augusto Nardes (Relator).
13.2. Ministro-Substituto convocado: Marcos Bemquerer Costa.

AUGUSTO NARDES

Ministro-Substituto Marcos Bemquerer Costa.

Transcrevo a seguir, com os ajustes de forma pertinentes, instrução elaborada pelo auditor da Secretaria de Recursos (peça 102) , que teve a anuência de seu corpo diretivo (peça 103) e do Ministério Público junto ao TCU (peça 104) :
"INTRODUÇÃO
	Trata-se de recurso de reconsideração interposto por Leandro Rodrigues Duarte, ex-prefeito de Santa Maria da Boa Vista/PE (peça 68) , contra o Acórdão 6878/2021-TCU-Segunda Câmara, de relatoria do Ministro Marcos Bemquerer (peça 46) , transcrito na íntegra abaixo: 
9. Acórdão:
VISTOS, relatados e discutidos estes autos referentes à Tomada de Contas Especial instaurada pelo então Ministério da Ciência, Tecnologia, Inovações e Comunicações - MCTIC ante a não consecução dos objetivos do Convênio 01.0121.00/2007, cujo objetivo era a implantação de um Packing house destinado à armazenagem, embalagem e distribuição de produtos agrícolas.
ACORDAM os Ministros do Tribunal de Contas da União, reunidos em sessão da 2ª Câmara, ante as razões expostas pelo Relator, em: 
9.1. excluir do rol de responsáveis desta Tomada de Contas Especial o nome da Sra. Eliane Rodrigues da Costa Gomes; 
9.2. com fundamento nos arts. 1º, inciso I, 16, inciso III, alínea b, 19, parágrafo único, e 23, inciso III, da Lei 8.443/1992, julgar irregulares as contas dos Srs. Leandro Rodrigues Duarte e Jetro do Nascimento Gomes; 
9.3. aplicar, individualmente, aos Srs. Leandro Rodrigues Duarte e Jetro do Nascimento Gomes a multa prevista no art. 58, inciso I, da Lei 8.443/1992, no valor de R$ 20.000,00 (vinte mil reais) , fixando-lhes o prazo de 15 (quinze) dias, a contar das notificações, para que comprovem, perante este Tribunal (art. 214, inciso III, alínea a, do Regimento Interno/TCU) , o recolhimento da referida importância ao Tesouro Nacional, atualizada monetariamente desde a data do presente Acórdão até a do efetivo recolhimento, se for paga após o vencimento, na forma da legislação em vigor; 
9.4. autorizar, caso requerido, nos termos do art. 26 da Lei 8.443/1992, o parcelamento da dívida em até 36 (trinta e seis) parcelas mensais e sucessivas, sobre as quais incidirão os correspondentes acréscimos legais (multa: atualização monetária) , esclarecendo aos responsáveis que a falta de pagamento de qualquer parcela importará no vencimento antecipado do saldo devedor (art. 217, § 2º, inciso II, do Regimento Interno/TCU) , sem prejuízo das demais medidas legais; 
9.5. autorizar, desde logo, a cobrança judicial da dívida a que se refere o subitem 9.3, caso não atendidas as notificações, com base no art. 28, inciso II, da Lei 8.443/1992; 
9.6. remeter cópia deste Acórdão à Procuradoria da República no Estado do Pernambuco, com fundamento no art. 209, § 7º, do Regimento Interno/TCU, bem como ao Tribunal de Contas do Estado de Pernambuco, à Câmara de Vereadores do Município de Santa Maria da Boa Vista/PE, e ao Ministério Público do Estado de Pernambuco, para ciência.
HISTÓRICO 	
2.	Esta tomada de contas especial foi instaurada pelo então Ministério da Ciência, Tecnologia, Inovações e Comunicações (MCTIC) , atual Ministério da Ciência, Tecnologia e Inovações (MCTI) , em decorrência da não consecução dos objetivos do Convênio 01.0121.00/2007, celebrado com o Município de Santa Maria da Boa Vista/PE, para dar apoio à implantação de um Packing House destinado à armazenagem, embalagem e distribuição de produtos agrícolas (peça 2, p. 116-125) . 
3.	O ajuste fixou o total de R$ 261.683,48, sendo R$ 247.700,00 de recursos federais do concedente e o restante de R$ 13.983,48 de contrapartida do município convenente. 
4.	A Secretaria de Controle Externo de Tomada de Contas Especial promoveu a citação do Sr. Leandro Rodrigues Duarte, prefeito do Município de Santa Maria da Boa Vista/PE, nas gestões de 2005-2008 e 2009-2012, para que apresentasse alegações de defesa sobre a não execução do objeto do Convênio 01.0121.00/2007, dada a falta de funcionamento do Packing House (peça 11) . 
5.	Após examinar a defesa do Sr. Leandro Rodrigues Duarte (peça 12) , a unidade instrutiva entendeu pela responsabilização dos três ex-prefeitos. Assim, realizou a citação solidária de Leandro Rodrigues Duarte, Jetro do Nascimento Gomes (gestão 17/5/2011 a 31/12/2012) e de Eliane Rodrigues da Costa Gomes (gestão de 2013-2016) (peças 24, 25, 33, 36 e 38) .
6.	Os ex-prefeitos Leandro Rodrigues Duarte e Eliane Rodrigues da Costa Gomes encaminharam suas defesas, enquanto o Sr. Jetro do Nascimento Gomes permaneceu silente, configurando sua revelia, nos termos do art. 12, § 3º, da Lei 8.443/1992. 
7. 	Na instrução de mérito, a SecexTCE refutou os argumentos de defesa e propôs ao Tribunal a irregularidade das contas dos três responsáveis, com a imputação do débito solidário e multa individual (peças 41 a 43) . 
8.	 O MPTCU dissentiu do encaminhamento precedente (peça 45) e opinou para arquivar o presente feito, por ausência dos pressupostos de constituição e de desenvolvimento válido e regular do processo, haja vista que o objeto pactuado havia sido 100% concluído, conforme constatou o órgão repassador, não havendo dano a ser ressarcido. Sugeriu, ainda, enviar cópia destes autos ao MCTI, ao TCE de Pernambuco, ao MPE de Pernambuco e à Câmara Municipal de Vereadores, por considerar que compete a tais órgãos atuar em caso de inoperância e abandono de empreendimento já incorporado ao patrimônio do município convenente. 
9.	 Para o Parquet, a energização do sistema não constava do memorial descritivo da obra e nem do plano de trabalho. Assim, não havia como imputar débito integral aos responsáveis. 
10.	Os pareceres da SecexTCE e do MPTCU foram acolhidos, em parte, pelo Ministro-relator (peça 47) e pela Segunda Câmara nos termos do Acórdão 6878/2021-TCU-Segunda Câmara (peça 46) .
11.	O Sr. Leandro Rodrigues Duarte interpôs recurso de reconsideração (peça 68) , que não foi conhecido por meio do Acórdão 11194/2021-TCU-Segunda Câmara, de relatoria do Ministro Augusto Nardes (peça 75) .
12.	Os embargos declaratórios do Sr. Leandro (peça 79) foram acolhidos com efeitos infringentes para anular o acórdão precedente e conhecer o recurso de reconsideração, nos termos do Acórdão 480/2022-TCU-Segunda Câmara (peça 82) . 
13	Passa-se ao exame do recurso de reconsideração.
EXAME DE ADMISSIBILIDADE
14.	O Acórdão 480/2022-TCU-Segunda Câmara, de relatoria do Ministro Augusto Nardes (peça 82) conheceu o recurso de reconsideração, suspendendo-se os efeitos dos itens 9.2, 9.3, 9.4 e 9.5 do Acórdão 6878/2021-TCU-Segunda Câmara (peça 82) . 
EXAME DE MÉRITO
15.	Constitui objeto desta análise definir se há:
15.1.	A caracterização da prescrição da pretensão punitiva/ressarcitória, segundo os critérios do Acórdão 1441/2016-TCU-Plenário e do regime da Lei 9.873/1999.  
15.2.	Elementos de prova suficientes para afastar a responsabilidade do recorrente pela ausência de providências necessárias à energização do Packing House, o que, se não frustrou o atingimento do objetivo do convênio, no mínimo, retardou a entrega do Packing House ao público-alvo.	 
Argumentos de prescrição (peça 68, p. 3 a 7) 
16.	O recorrente sustenta:
16.1.	A prescritibilidade da ação de ressarcimento ao erário, fundada em decisão do Tribunal de Contas da União e a prescrição da pretensão punitiva prevista na Lei 9873/1999, conforme o entendimento assentado pelo Supremo Tribunal Federal no RE 852475, RE 636886 e RE 669069.
16.2.	A ocorrência da prescrição da pretensão punitiva pelo transcurso de mais de oito anos entre a data final do convênio (31/10/2010) e a ordenação da citação (11/6/2019) . 
Análise da prescrição
17.	No exame da prescrição, a Serur tem adotado os entendimentos detalhados na peça 101, que contém estudo e pronunciamentos anteriores da secretaria sobre o tema. Nessas manifestações estão desenvolvidas as seguintes premissas, que serão utilizadas no presente exame: 
	a)  ao julgar o RE 636.886, o STF conferiu nova interpretação ao art. 37, § 5º, da Constituição Federal, fixando a tese de que "é prescritível a pretensão de ressarcimento ao erário fundada em decisão de Tribunal de Contas";
	b)  as pretensões punitiva e de ressarcimento devem observar o mesmo regime na atividade de controle externo, dado o objetivo comum da prescrição, de fixar prazo para o Tribunal de Contas agir, para caracterizar o ilícito, identificar seu autor, dimensionar as consequências da conduta e impor as consequências legais, independentemente de tais consequências terem natureza punitiva ou ressarcitória;
	c)  até que sobrevenha norma específica, entende-se que a prescrição das pretensões punitiva e de ressarcimento, no processo de controle externo, deve observar o regime Lei 9.873/1999, na linha dos recentes pronunciamentos do STF a respeito. Assim, sem prejuízo de se realizar o exame da prescrição também segundo o prazo decenal previsto no Código Civil, o critério adotado, na formulação da proposta de encaminhamento, será o da Lei 9.873/1999.
	d) após a decisão proferida no RE 636.886, o STF julgou a Ação Direta de Inconstitucionalidade 5509 (Relator Ministro Edson Fachin) , manejada contra dispositivos de lei ordinária e da Constituição do Estado do Ceará, fixando prazo prescricional para o processo do respectivo tribunal de contas. Os fundamentos da decisão do STF na ADI 5509 repercutem no processo do TCU porque tiveram como referência o modelo federal (princípio da simetria) . Estabeleceu-se tratamento específico para as tomadas de contas especiais, distinguindo aquelas decorrentes de repasses sujeitos à prestação de contas específica e as relativas a situações em que os fatos são normalmente trazidos ao conhecimento do TCU por meio de denúncias e representações. Como regra geral, ficou estabelecido que "o termo inicial da contagem do prazo deve ser o da entrada do processo de fiscalização no âmbito do Tribunal de Contas, ou dos órgãos que, por lei, são encarregados pelo controle interno". Essa regra geral teve sua aplicação explicitada para algumas situações particulares, a saber:
	 - no caso de omissão de prestação de contas: "o dano a ser apurado pela ausência de prestação de contas tem o lapso prescricional iniciado na data em que as contas deveriam ter sido entregues"; 
	- na hipótese de irregularidades detectadas no exame da prestação de contas: "o procedimento prévio à instauração da tomada de contas ... deve ser encerrado o quanto antes, sendo que as irregularidades que tenham porventura sido nele identificadas somente terão iniciada a fluência do prazo prescricional após a competente comunicação para o órgão de controle interno ou para o Tribunal de Contas"; 
	- em irregularidades constatadas em fiscalizações, denúncias e representações: "Finalmente, deve-se contar o prazo prescricional a partir da data do conhecimento da irregularidade nos casos em que, por iniciativa própria, o Tribunal realiza auditorias ou inspeções, assim como nos casos em que a ele são diretamente levadas as informações necessárias para a instauração de tomada de contas especial".  
Análise da prescrição segundo os critérios do Acórdão 1441/2016-TCU-Plenário
18.	No que se refere à pretensão punitiva, o TCU tem tradicionalmente aplicado os critérios definidos no Acórdão 1441/2016-TCU-Plenário, que, em incidente de uniformização de jurisprudência, orientou-se pela aplicação do Código Civil. Por este acórdão, em linhas gerais, a prescrição subordina-se ao prazo geral de dez anos (CC, art. 205) , contado a partir da data da ocorrência do fato e interrompido pelo ato que ordenar a citação, a audiência ou a oitiva da parte.
18.1.	Entre outras razões que justificaram a adoção desse critério destaca-se a de que o citado dispositivo constitui uma cláusula geral a ser empregada sempre que a pretensão for prescritível, mas a lei não estabelecer um prazo específico, como na hipótese.
18.2.	Aplicando essas balizas ao caso em exame, verifica-se a não ocorrência da prescrição, conforme os critérios do Acórdão 1441/2016-TCU-Plenário. Entre a data do conhecimento da irregularidade por parte do órgão de controle interno: 14/7/2016 (peça 3, p. 221) e a ordem de realizar a citação do responsável: 3/10/2018 (peça 10) , transcorreram pouco mais de 2 (dois) anos.
Análise da prescrição pelo regime da Lei 9.873/1999  
19.	Adotando-se as premissas fixadas na Lei 9.873/1999 ao caso em exame, e mesmo considerando-se o prazo geral, de cinco anos, observa-se que não teria ocorrido a prescrição. Para tanto, é preciso considerar os seguintes parâmetros: 
a) Termo inicial: 
19.1.	A Lei 9.873/1999, art. 1º, parte final, traz previsão expressa a respeito do início do prazo em se tratando de infração de caráter permanente ou continuado. Nesta hipótese, a prescrição começa a correr não da data de cada fato, e sim "do dia em que tiver cessado" a permanência ou a continuidade. 
19.2.	Na hipótese em exame, tem-se o termo inicial para a contagem da prescrição a data do conhecimento da irregularidade por parte do controle interno, dia 14/7/2016 (peça 3, p. 221) , segundo a orientação fixada pelo Supremo Tribunal Federal na ADI 5509. 
b) Prazo: 
19.3. 	A Lei 9.873/1999 apresenta um prazo geral, de cinco anos (art. 1º) , e um prazo especial, previsto no art. 1º, § 2º, a saber: "quando o fato objeto da ação punitiva da Administração também constituir crime, a prescrição reger-se-á pelo prazo previsto na lei penal". Como não se tem notícia da propositura de ação penal contra o responsável acerca dos fatos de que se trata no presente processo, fica afastada essa possibilidade. Dessa forma, será considerado o prazo geral de cinco anos.
19.4.	Não obstante, as causas interruptivas indicadas abaixo evidenciam que a prescrição não teria ocorrido mesmo que se aplicasse o prazo geral de cinco anos. 
c) Interrupções por atos inequívocos de apuração dos fatos: 
19.5.	No regime da Lei 9.873/1999, a prescrição se interrompe "por qualquer ato inequívoco, que importe apuração do fato" (art. 2º, II) . Os exemplos típicos, no caso em exame, são o Relatório de Auditoria 431/2017, de 11/5/2017 (peça 3, p. 229-231) , os exames técnicos de 30/8/2018 e 22/4/2020 (peças 8 e 41) e o Acórdão 6878/2021-TCU-Segunda Câmara, de 27/4/2021 (peça 46) . Com esse fundamento, a prescrição foi interrompida em 11/5/2017, 30/8/2018, 22/4/2020 e 27/4/2021. 
d) Interrupções pela citação dos responsáveis: 
19.6. 	A prescrição também é interrompida "pela notificação ou citação do indiciado ou acusado, inclusive por meio de edital", nos termos do art. 2º, I, da Lei 9.873/1999. E, no regime dessa lei, a interrupção se dá pela notificação propriamente dita, e não pelo despacho que a ordena. No presente caso, a notificação do recorrente se deu em 23/1/2019 (peças 11 e 13) .   
19.7.	Cabe destacar, por oportuno, que, caso houvesse devedores solidários, a interrupção da prescrição feita a um prejudica aos demais. Incide, nesse caso, regra própria da teoria geral das obrigações, segundo a qual "a interrupção efetuada contra o devedor solidário envolve os demais" (art. 204, § 1º, do Código Civil) . São consequências próprias da solidariedade (a exemplo da regra de que o credor pode demandar qualquer dos devedores, art. 275 do Código Civil) , que não precisam ser repetidas em cada diploma legal específico. 
e) Interrupção pela decisão condenatória recorrível: 
19.8.	Por fim, a prescrição também se interrompe "pela decisão condenatória recorrível" (art. 2º, III, da Lei 9.873/1999) . Com esse fundamento, houve a interrupção em 27/4/2021, data da sessão em que foi proferido o acórdão condenatório (peça 46) . Essa interrupção é relevante, por estabelecer prazo para julgamento do recurso. 
f) Da prescrição intercorrente: 
19.9.	Nos termos do art. 1º, § 1º, da Lei 9.873/1999, opera-se a prescrição intercorrente se o processo ficar paralisado por mais de três anos, aguardando "julgamento ou despacho". 
19.10.	Note-se que há uma correlação entre essa hipótese e as causas de interrupção da prescrição do art. 2º. Com efeito, uma vez interrompida a prescrição por alguma das hipóteses do art. 2º, o processo não pode ficar inativo, sem qualquer inovação processual relevante, por mais de três anos.
19.11.	Trata-se de prazo específico, não se aplicando nem o prazo geral de cinco anos nem o prazo especial, da lei penal (§ 2º) . A finalidade da prescrição intercorrente, com seu prazo próprio, é a de assegurar a eficiência e celeridade nas apurações administrativas. Seria contrário a essa finalidade a paralisação injustificada do processo por período maior que o triênio estabelecido para a hipótese.
19.12.	A extrapolação do prazo de três anos, sem inovação relevante no processo, pode configurar negligência. Por isso, além de se operar a prescrição, deve-se promover a "apuração da responsabilidade funcional decorrente da paralisação, se for o caso". 
19.13.	Em muitas situações o exame da prescrição intercorrente pode ficar prejudicado nos processos já em tramitação no TCU. Como a ação de ressarcimento era considerada imprescritível, as peças que compõem a tomada de contas especial, elencadas no art. 10 da Instrução Normativa TCU 71/2012, não contemplam informações pormenorizadas quanto ao andamento do processo na fase interna, o que pode prejudicar a análise de eventual paralisação por mais de três anos. 
19.14.	Assim, caso o tribunal venha a adotar a sistemática da Lei 9.873/1999 para aferir a prescrição, convém avaliar, oportunamente, a possibilidade de ajustes na IN-TCU 71/2012, para que as tomadas de contas especiais encaminhadas ao tribunal contemplem informações sobre as interrupções ocorridas na fase interna do procedimento (como, por exemplo, declaração do órgão instaurador da TCE, de que o processo não ficou paralisado por mais de três anos, na forma do art. 1º, § 1º, da citada lei) . 
19.15. 	No caso, observa-se que o processo não ficou inativo por período superior a três anos. 
Conclusão sobre a prescrição
20.	A atuação do TCU não se encontra inviabilizada, de acordo com os critérios de prescrição da Lei 9.873/1999 e do Acórdão 1441/2016-TCU-Plenário.
21.	Por fim, são oportunas algumas considerações sobre a possibilidade de aplicar, neste processo, novo critério para exame da prescrição, diverso do considerado no julgamento originário (que seguiu o Acórdão 1441/2016-TCU-Plenário) . 
21.1.	O art. 926 do CPC positivou a orientação de que "os tribunais devem uniformizar sua jurisprudência e mantê-la estável, íntegra e coerente", com o fim de inibir que decisões contemporâneas adotem soluções distintas para uma mesma questão, comprometendo os valores de isonomia e previsibilidade, essenciais à segurança jurídica.
21.2.	Isso não impede a reorientação da jurisprudência, sempre que evidenciada a necessidade de ajustar o entendimento à correta exegese das normas legais. E é perfeitamente possível, e até mesmo comum, que a reorientação se dê em grau recursal, pois o recurso devolve à "apreciação e julgamento pelo tribunal todas as questões (...) relativas ao capítulo impugnado" (art. 1.013, § 1º, do CPC) , para que se profira novo julgamento, procedendo-se à correta aplicação do direito. 
21.3.	Todavia, em se tratando de recurso, deve-se observar a proibição de reformatio in pejus, não se aplicando o novo entendimento se dele resultarem efeitos práticos mais gravosos ao recorrente.
Argumentos de Leandro Rodrigues Duarte (peça 68, p. 8-11) 
22.	O Sr. Leandro Rodrigues Duarte sustenta que: 
22.1.	A conclusão da obra, a prestação de contas e a devolução de recursos, ações que cabiam ao recorrente foram efetivamente realizadas. As medidas fitossanitárias estavam em andamento com o objetivo de permitir a utilização do equipamento pela comunidade.
22.2.	O plano de trabalho do convênio previa tão somente: a contratação do projeto arquitetônico e construtivo; a contratação das obras/adequação das instalações e a aquisição de equipamentos e materiais permanentes. Ou seja, não havia a previsão de despesas com o ligamento do sistema à rede de energia pública. 
22.3.	Não houve dano ao erário federal, pois o objeto do repasse foi integralmente concluído. Não há elementos de prova que assegurem que o empreendimento, na época de sua conclusão, não estivesse apto ao funcionamento. Por isso, o processo deve ser arquivado, sem julgamento de mérito, por ausência dos pressupostos válidos de constituição e processamento. 
22.4.	O Tribunal concluiu que o recorrente poderia ter energizado o equipamento entre a data da prestação de contas final (17/03/2011) a data do afastamento definitivo do cargo de prefeito (17/05/2011) . Todavia, as concessionárias de energia elétrica não realizam a implantação de cabeamento e posteamento no período de dois meses. 
22.5.	O afastamento indevido do ex-prefeito da administração municipal o impediu de viabilizar a energização do Packing House. 
22.6.	É do Município a responsabilidade pelo funcionamento e manutenção, a partir da entrega da obra. A não operação do Packing House deve ser objeto de apuração de reponsabilidade do Tribunal de Contas Estadual, do Ministério Público Estadual e do Poder Legislativo local.  
Análise
23.	O Sr. Leandro Rodrigues Duarte, prefeito municipal de Santa Maria da Boa Vista/PE nas gestões 2005/2008 e 2009/2012, foi citado pela inexecução do objeto do Convênio nº 01.0121.00/2007 (Siafi 627857) (peças 8, 11, 13) pela ausência de funcionalidade do objeto ajustado (peça 16, 24 e 25) .
24.	A defesa do responsável (peças 12 e 28) foi examinada pela Secretaria de Tomada de Contas Especial, que ao final concluiu o seguinte (peça 41, p. 8, 11 e 12) :
[...]
Análise das alegações de defesa do Sr. Leandro Rodrigues Duarte 
41. As alegações de defesa do Sr. Leandro Rodrigues Duarte não merecem ser acolhidas, pelos motivos a seguir expostos. 
42. Ele não logrou justificar a ausência de entrega do Packing House objeto do Convênio nº 01.0121.00/2007 em funcionamento, ante a falta de instalação elétrica do mesmo, visto que, apesar dos períodos intercalados entre ele e o Sr. Jetro Nascimento Gomes na administração municipal, ele prestou as contas em 17/3/2011, sem promover a energização do mesmo, tendo permanecido no cargo até 17/5/2011. 
43. Tal obrigação estava prevista no Projeto Técnico por ele encaminhado ao MCTIC em maio/2007 (Peça 2, p. 39-50) , no item 3.5 - INSTALAÇÕES ELÉTRICAS (p. 44-47) , bem como no item 3.10 - DISPOSIÇÕES FINAIS, que transcrevemos a seguir: 
"Os serviços constantes das presentes especificações deverão ser entregues perfeitamente acabados e arrematados."
[...]
CONCLUSÃO 
63. A partir dos elementos constantes dos autos, foi possível verificar que o Sr. Leandro Rodrigues Duarte, Prefeito Municipal de Santa Maria da Boa Vista/PE nas gestões 2005/2008 e 2009/2012, era a pessoa responsável pela gestão, execução e apresentação da prestação de contas dos recursos federais repassados pelo Convênio nº 01.0121.00/2007, celebrado com o MCTIC, bem como que os Srs. Jetro do Nascimento Gomes, Prefeito na gestão de 17/5/2011 a 31/12/2012, e da Sra. Eliane Rodrigues da Costa Gomes, Prefeita na gestão 2013-2016 também eram responsáveis, visto que não deram continuidade à obra objeto do referido Convênio. 
64. Por outro lado, os responsáveis não tomaram as medidas necessárias para a comprovação do regular uso dos valores públicos, sendo, portanto, solidariamente responsáveis pelo prejuízo apurado nesta Tomada de Contas Especial. 
65. Realizada a citação solidária dos responsáveis, o Sr. Leandro Rodrigues Duarte e a Sra. Eliane Rodrigues da Costa Gomes apresentaram, suas alegações de defesa quanto às irregularidades que causaram a impugnação das despesas pagas com recursos do Convênio nº 01.0121.00/2007, celebrado com o MCTIC, as quais devem ser rejeitadas por serem insuficientes para elidir o débito que lhes foi imposto, vez que não lograram comprovar o funcionamento do objeto conveniado, nem afastar a responsabilidade ou culpabilidade dos gestores. 
66. Assim, diante da revelia do Sr. Jetro do Nascimento Gomes, e inexistindo nos autos elementos que permitam concluir pela ocorrência de boa-fé ou de outros excludentes de culpabilidade em suas condutas, propõe-se que suas contas e as dos demais responsáveis sejam julgadas irregulares e que sejam condenados em débito, solidariamente, aplicando-lhes ainda a multa prevista no art. 57 da Lei 8.443/1992.
[...] [destaques acrescidos]
25.	O Ministério Público junto ao Tribunal de Contas da União manifestou-se contrário ao exame precedente, nos seguintes termos (peça 45) :
[...]
6. Desde logo, esta representante do Ministério Público de Contas manifesta-se contrariamente às conclusões e aos encaminhamentos propostos pela unidade técnica, pelas razões que passa a expor.
7. Conforme se verifica nos autos, foi atestado pelo órgão repassador que a parte de construção física da obra foi totalmente concluída até o final da vigência do convênio (29/11/2010) , ainda na gestão do primeiro ex-prefeito Senhor Leandro Rodrigues Duarte, que prestou contas em 17/03/2011, com a devolução do saldo remanescente de R$ 5.972,00, em 08/04/2011, portanto, antes de ser sucedido pelos demais responsáveis (peça 41, p. 1-2, e peça 3, p. 111-114) . 
8. Embora o título do projeto do Convênio tenha sido "Implantação de um Packing House no Município de Santa Maria da Boa Vista/PE", seu detalhamento aprovado e pactuado no Plano de Trabalho previa tão somente os seguintes itens: 1) contratação do projeto arquitetônico e construtivo; 2) contratação das obras/adequação das instalações; e 3) aquisição de equipamentos e materiais permanentes. 
9. A inspeção in loco do órgão repassador, realizada quatro anos após o fim da vigência do Convênio, embora tenha certificado a conclusão de 100% dos itens previstos no Plano de Trabalho, concluiu que o empreendimento não estava em funcionamento (peça 3, p. 114) . 
10. Embora o relatório da referida fiscalização tenha registrado que, naquele momento da inspeção, o local da câmara fria estivesse em "péssimas condições e os equipamentos nunca foram utilizados" e que faltava a implantação do sistema de energia para o funcionamento da câmara fria, é de se ressaltar que a conclusão da equipe de fiscalização não atestou que o empreendimento estivesse inconcluso, pelo contrário, registrou sua conclusão completa, tampouco que o Packing House construído estivesse inapto a funcionar quando fora concluído quatro anos antes. 
11. Embora a instrução tenha registrado sobre a energização do sistema que (peça 41, p. 8) : 
"43. Tal obrigação estava prevista no Projeto Técnico por ele encaminhado ao MCTIC em maio/2007 (Peça 2, p. 39-50) , no item 3.5 - INSTALAÇÕES ELÉTRICAS (p. 44-47) , bem como no item 3.10 - DISPOSIÇÕES FINAIS, que transcrevemos a seguir: 'Os serviços constantes das presentes especificações deverão ser entregues perfeitamente acabados e arrematados.'" 
12. Na verdade, não há no projeto aprovado, nem nas páginas acima referidas, previsão de ligamento do sistema à rede de energia pública, ou seja, a energização do sistema pela companhia estadual de energia não constava do memorial descritivo da obra, mas tão somente as instalações elétricas internas e externas do prédio, que efetivamente foram atestadas como concluídas pelo próprio MCTIC. 
13. De outra perspectiva, faltou um poste de luz, um transformador, um relógio de medição? O que teria faltado para energização do empreendimento? Não houve detalhamento desse aspecto no levantamento executado pelo MCTIC. 
14. Não se poderia impugnar o total da despesa, regulamente comprovada pelo próprio órgão repassador por meio de uma inspeção in loco, em razão de algum item que poderia ter faltado, mas que jamais fora apontado. Se algum item previsto no projeto tivesse sido impugnado na execução da obra, o dano teria sido referente exatamente ao valor do item faltante!
15. Sobre esse ponto, ainda, há de se ressaltar que a falta de implantação do "sistema de energia" foi constatada pela inspeção in loco apenas com base na informação verbal do gerente da Ceasa local, sem levantamento técnico ou checagem do que estaria efetivamente faltando para ser executado do Plano de Trabalho (peça 3, p. 113) . 
16. Ademais, não há no Plano de Trabalho nenhuma cláusula ou item que traga a previsão de despesas para o efetivo funcionamento do empreendimento. Essa previsão poderia constar do Plano de Trabalho, inclusive com a participação da União no financiamento dos seus custos de implementação, mas isso deixou de ser previsto quando da celebração da avença. 
17. Portanto, do ponto de vista objetivo, não há dano ao erário federal a ser ressarcido, pois o objeto do repasse foi 100% concluído e não há elemento que assegure que o empreendimento, na época da sua conclusão, não estivesse apto ao funcionamento. 
18. Não obstante, se a obra ficou pronta, a posse e a guarda dos bens remanescentes é do Município, nos termos da cláusula décima-segunda do Convênio em tela (peça 2, p. 85) , assim como, a partir daí, a responsabilidade pelo seu funcionamento, operacionalização, manutenção, reparos etc está a cargo daquela fazenda pública municipal. 
19. Então, o flagrante desperdício dos recursos públicos municipais, o Paking House pronto, mas não operante e abandonado ao desgaste do tempo, deve ser objeto de apuração de reponsabilidade pelo Tribunal de Contas Estadual, do Ministério Público Estadual e do Poder Legislativo local, razão pela qual se propõem as devidas comunicações a estes órgãos, para as medidas que essas autoridades julgarem pertinentes. 
20. Finalmente, é de se questionar ao sucessor do MCTIC, após mais de dez anos dos fatos relatados, quais medidas, a partir das constatações em tela, teriam sido adotadas junto à municipalidade para se tentar colocar o empreendimento em efetivo funcionamento. 
21. Obviamente, a tentativa burocrática de recuperação dos ativos financeiros, regularmente gastos, não tem o condão de gerar os efeitos socioeconômicos que se esperava do projeto. Em outras palavras, não seria descabido esperar medidas proativas do Ministério responsável, para tentar provocar o funcionamento do empreendimento e gerar os benefícios esperados à população. 
22. Assim, esta representante do Ministério Público de Contas, com as vênias de praxe por dissentir das conclusões da Secex-TCE, propõe o arquivamento do feito, sem julgamento de mérito, por ausência dos pressupostos válidos de constituição e processamento (ausência de dano ao erário federal) , e o envio de cópia dos presentes autos e do Acórdão que vier a ser proferido ao Ministério da Ciência e Tecnologia, sucessor do MCTIC, ao Tribunal de Contas do Estado de Pernambuco, ao Ministério Público do Estado de Pernambuco e à Câmara de Vereadores do Município de Santa Maria da Boa Vista/PE, para a adoção das medidas legais pertinentes.
[destaques acrescidos]
26.	O Ministro-relator Marcos Bemquerer acolheu parcialmente os pareceres da SecexTCE e do MPTCU, nos seguintes termos (peça 47, p. 2 a 5) :
11. Acolho em parte tanto o parecer da SecexTCE como a manifestação do Ministério Público de Contas. 
12. Os pressupostos de constituição e desenvolvimento válido e regular para o processamento deste feito estão presentes na medida em que foram detectados, pelo órgão concedente no âmbito do Convênio 01.0121.00/2007, indícios de débito decorrentes da falta de funcionamento do objeto pactuado, cabendo à autoridade administrativa instaurar a Tomada de Contas Especial, como o fez nos termos da legislação aplicável, para apurar os fatos, identificar os responsáveis e quantificar o dano. 
13. Há gestores que efetivamente administraram a execução do ajuste e contribuíram, ainda que por omissão, para a irregularidade consistente na falta de funcionamento do empreendimento, impondo privação ao público-alvo dos benefícios pretendidos com o objeto pactuado. Portanto, há contas a serem analisadas e julgadas nestes autos. 
14. O exame a seguir evidencia que, apesar da falha de gestão incorrida no bojo do referido convênio, os indícios de débito não se consolidaram, e, nesse ponto, assiste razão ao entendimento do Parquet, cuja conclusão somente foi possível com o regular processamento desta Tomada de Contas Especial. 
15. Nos termos do Relatório de Visita Técnica 36/2014 emitido pelo MCTI, constatou-se o cumprimento da meta 1 pactuada no Convênio 01.0121.00/2007, com a construção do galpão, a aquisição e a instalação da câmara fria (peça 3, p. 111-114) , mesmo havendo o registro de não funcionamento do Packing House por falta da implantação do sistema de energia para abastecer a câmara fria, informação colhida na ocasião com base na declaração verbal do então gerente da Central de Abastecimento - Ceasa local. 
16. A relação de pagamentos inserta na peça 2, p. 243, indica as despesas incorridas no período de 1º/07/2009 a 02/12/2010, bem como os credores, Vertcon Engenharia e Construção Ltda. e a Nordestina Indústria, Comércio e Serviços de Equipamentos para Refrigeração Ltda., empresas contratadas para a construção do galpão e fornecimento da câmara de refrigeração, com as correspondentes notas fiscais e cheques emitidos para pagar serviços e bens adquiridos, conforme extratos bancários juntados aos autos (peça 3, p. 5, 10, 14, 15, 38, 43; peça 4, p. 66 e 186) . 
17. No Parecer Técnico 81/2014 (peça 3, p. 126/133) , o órgão concedente registrou expressamente a comprovação de cumprimento de 100% da meta de implantação do Packing House, subdividida em três etapas, as quais somaram 100% da execução física: i) contratação do serviço de detalhamento do projeto arquitetônico e construtivo; ii) contratação das obras/adequação das instalações; e iii) aquisição de equipamentos e materiais permanentes. 
18. O conjunto de elementos probatórios constantes destes autos comprova a execução física do Packing House, bem como o nexo de causalidade existente entre os recursos públicos do ajuste e as despesas incorridas para a realização do objeto pactuado. Portanto, não há débito referente ao Convênio 01.0121.00/2007, o que também foi constatado pelo Ministério Público de Contas, conforme mencionei anteriormente. 
19. Não se desconhece a jurisprudência do TCU, no sentido de que a frustração dos objetivos do convênio importa a condenação do responsável à devolução integral dos recursos transferidos, ainda que parte ou a totalidade dos valores repassados tenha sido aplicada no objeto do ajuste, sendo imprescindível que se demonstre a sua funcionalidade em benefício da população alvo (v.g.: Acórdão 548/2018-TCU-Primeira Câmara, rel. Min. Subst. Augusto Sherman Cavalcanti; Acórdão 4712/2015-TCU-Primeira Câmara, rel. Min. Bruno Dantas; Acórdão 2581/2014-TCU-Plenário, rel. Min. Bruno Dantas; Acórdão 2793/2016-TCU-Plenário, rel. Min. José Múcio Monteiro) . 
20. Ocorre que, no presente caso, há uma peculiaridade que reforça a inocorrência de débito. O objeto pactuado, que contempla construção de obra civil e aquisição/instalação de equipamentos de refrigeração, foi integralmente executado e atestado pelo órgão concedente, faltando somente a energização do empreendimento para atender ao público alvo. Veja, o aproveitamento futuro de todo o empreendimento não constitui mera hipótese, mas uma alternativa viável de ocorrer assim que resolvida, se já não o foi, a questão da energização, haja vista que a situação que motivou a celebração da avença não foi alterada, ou seja, a necessidade de tratamento e armazenagem adequados aos produtos agrícolas dos pequenos agricultores da região. 
21. Mesmo afastada a ocorrência de débito, há falha grave na gestão do ajuste que, se não frustrou o atingimento do objetivo do convênio, no mínimo retardou em muito a entrega do Packing House ao público alvo. 
22. Segundo o Plano de Trabalho integrante da avença (peça 2, p. 110/111) , o convenente justificou a proposição do convênio visando à implantação do Packing House para apoiar os pequenos produtores agrícolas da região, de forma a possibilitar-lhes, com a oferta de infraestrutura para o correto armazenamento e embalagem dos produtos, solução de problemas básicos de saúde, redução do índice de contaminação e de resíduos, bem como a diminuição de desperdícios de material e dos produtos finais. 
23. Por óbvio, o alcance de tais objetivos somente é possível com o pleno funcionamento do Packing House. Assim, devem ser zelosamente cumpridas pelas partes tanto as obrigações expressamente acordadas na avença como também aquelas medidas que, apesar de não estarem reduzidas a termo no ajuste, são imprescindíveis ao cumprimento do objeto pactuado. 
24. Exemplo disso é a energização do Packing House ou mesmo o plano de controle fitossanitário, abordado pelo Sr. Leandro Rodrigues Duarte em suas alegações de defesa, ambos necessários à sua operacionalização. O órgão concedente atestou a execução física de 100% do objeto pactuado, o que implica a realização das instalações elétricas nos termos do projeto técnico do empreendimento (peça 2, p. 39-50) . 
25. A alegada falta de ligação do galpão ao sistema de energia elétrica, segundo informação do então gerente da Ceasa local, não foi detalhada pela equipe do concedente que fez a vistoria in loco nem pelos responsáveis citados nesta TCE (peça 3, p. 111/119) . 
26. De sorte que é desconhecida a causa pela qual a companhia de energia elétrica que atende àquela localidade não providenciou a ligação do Packing House ao sistema de energia elétrica, e/ou o motivo pelo qual os ex-gestores deixaram de adotar as medidas pertinentes para viabilizar a referida ligação ao sistema de energia elétrica. 
27. Desse contexto, sobressai a falta de gestão eficiente para colocar em funcionamento empreendimento de singular importância no incentivo e apoio à agricultura local mediante a disponibilização do Packing House, unidade capaz de assegurar a qualidade dos produtos agrícolas, viabilizando a possibilidade de se conseguir melhores preços nos produtos. 
28. O Sr. Leandro Rodrigues Duarte, ex-Prefeito e signatário do ajuste, foi quem efetivamente geriu os recursos públicos do convênio, assinou o Termo de Aceitação Final da Obra (peça 2, p. 241) e efetuou a prestação de contas ao concedente (peça 2, p. 235) . 
29. Em sua defesa, alegou a execução do objeto pactuado, o que, de fato, já havia sido comprovado pelo órgão concedente por ocasião da vistoria in loco, dada a construção do galpão, a aquisição e a instalação dos equipamentos de refrigeração. E, como mencionei, alhures, há nexo de causalidade entre os recursos públicos do ajuste e as despesas realizadas para a execução do objeto pactuado, situação que afasta o débito no presente caso. Além disso, apesar do não funcionamento por ocasião da vistoria, o empreendimento pode ser aproveitado em prol dos agricultores locais. 
30. Sobre a impossibilidade de ser-lhe atribuída responsabilidade pela falta de funcionamento do Packing House em decorrência de seu afastamento do cargo de prefeito, tal argumento não procede. 
31. Com base na Certidão expedida pela Câmara Municipal de Santa Maria da Boa Vista/PE (peça 12, p. 19) , considerando a posse em 1º/01/2009 e os períodos de afastamento por força das decisões da Justiça Eleitoral, o Sr. Leandro Rodrigues Duarte permaneceu no cargo por cerca de dois anos e quatro meses, sendo afastado definitivamente em 17/05/2011. 
32. Antes de seu afastamento definitivo, encaminhou, em 17/3/2011, ao órgão concedente a prestação de contas do Convênio (peça 2, p. 235) . 33. Tais informações evidenciam que o ex-Prefeito dispôs de tempo suficiente para executar o objeto pactuado e para efetuar a correspondente prestação de contas. Apesar de ter mencionado que havia iniciado as medidas para a elaboração do plano de controle fitossanitário a fim de operacionalizar o Packing House, não expôs os motivos da falta de ligação de energia elétrica ao empreendimento que já estava totalmente concluído em sua gestão. 
34. Dessa forma, a omissão do ex-gestor em adotar as providências necessárias para a energização do Packing House encerra gravidade na medida em que comprometeu o cumprimento da finalidade do convênio, deixando de favorecer o público alvo da avença com o beneficiamento da produção e a preservação da qualidade dos produtos cultivados pelos pequenos agricultores da região. Além disso, prejudicou indiretamente outros empreendimentos que poderiam ter sido financiados com recursos federais e não o foram porque o concedente priorizou o custeio do objeto do convênio ora em análise. 
35. Por último, sobre a responsabilização de seus sucessores, é certo que, na condição de Prefeitos, tanto o Sr. Jetro do Nascimento Gomes como a Sra. Eliane Rodrigues da Costa Gomes tinham a obrigação, em razão do princípio da continuidade administrativa e da eficiência, de adotar as medidas necessárias para disponibilizar o Packing House em benefício do público alvo, conforme análise adiante. 
36. Mas a responsabilidade dos sucessores não afasta a do Sr. Leandro Rodrigues Duarte, a quem coube não só executar o objeto pactuado como também entregá-lo em funcionamento ao público alvo. 
37. A Sra. Eliane Rodrigues da Costa Gomes alegou ilegitimidade passiva por não ter gerido os recursos do aludido convênio, e por haver ajuizado ação de improbidade administrativa contra o Sr. Leandro Rodrigues Duarte, o que afastaria a sua responsabilidade. Assiste-lhe razão. 
38. De fato, todos os recursos públicos oriundos do multicitado convênio foram administrados pelo Sr. Leandro Rodrigues Duarte, havendo ele próprio feito a prestação de contas junto ao órgão concedente, conforme já anotado alhures. E, conforme documento da peça 3, p. 191, a ex-prefeita ingressou com ação civil de improbidade administrativa contra o Sr. Leandro Rodrigues Duarte junto à Justiça Federal da 5ª Região, o que justifica o afastamento de sua responsabilidade no presente caso, cabendo excluir seu nome da relação processual destes autos. 
39. Acerca da responsabilidade do Sr. Jetro do Nascimento Gomes, revel nestes autos, não se constatam elementos nestes autos capazes de elidir a sua responsabilidade para, ao suceder o Sr. Leandro Rodrigues Duarte, finalizar as pendências, buscando a ligação do Packing House ao sistema de energia elétrica, e colocá-lo em funcionamento para beneficiar os pequenos agricultores da região. Ao se omitir na adoção das medidas necessárias para viabilizar o funcionamento do Packing House, sem qualquer justificativa, cometeu grave falha de gestão de empreendimento que estava sob a sua administração. 
40. Ambos os responsáveis, Srs. Leandro Rodrigues Duarte e Jetro do Nascimento Gomes, ao não colocarem em funcionamento o objeto pactuado, incorreram em infração aos termos do Convênio 01.0121.00/2007, frustrando o objetivo da avença. 
41. Nesse contexto, cabe julgar irregulares as contas dos Srs. Leandro Rodrigues Duarte e Jetro do Nascimento Gomes, com base no art. 16, inciso III, alínea b, da Lei 8.443/1992, sem débito, e aplicar-lhes, individualmente, a multa prevista no art. 58, inciso I, da Lei 8.443/1992, eis que no presente caso não incidiu a prescrição da pretensão punitiva do TCU, segundo análise efetuada pela SecexTCE (itens 58-60 da instrução reproduzida no Relatório precedente) .
[destaques acrescidos]
27.	Sabe-se que a comprovação da boa e regular aplicação de recursos públicos transferidos mediante convênio e outros instrumentos congêneres evidencia-se mediante a execução física e a execução financeira da avença, acompanhada do nexo de causalidade entre uma e outra. 
28.	Nos presentes autos restou comprovada a regular aplicação dos recursos federais (R$ 247.700,00) transferidos por meio do Convênio 01.0121.00/2007 (Siafi 627857) , o que foi destacado nos itens 16 a 18 do voto condutor do acórdão recorrido (peça 47, p. 2) .
29.		O cerne da questão é verificar se há elementos nos autos capazes de afastar a responsabilidade do Sr. Leandro Rodrigues Duarte pela ausência de providências necessárias à energização do Packing House, o que, se não frustrou o atingimento do objetivo do convênio, no mínimo, retardou a sua entrega ao público alvo.
30.		Entende-se por Packing House a instalação em que são recebidos produtos agrícolas para serem processados antes de irem ao mercado. Nesse local, tais produtos são armazenados em câmaras frias, higienizados, classificados, padronizados e embalados.
31.	A responsabilidade dos jurisdicionados perante o TCU é de natureza subjetiva, caracterizada mediante a presença de simples culpa stricto sensu, sendo desnecessária a caracterização de conduta dolosa ou má-fé do gestor para que ele seja responsabilizado pelos atos irregulares cometidos. 
32.	A responsabilização subjetiva requer a caracterização da grave irregularidade cometida, a identificação da conduta do responsável e a demonstração do nexo de causalidade entre a conduta culposa (stricto sensu) e a irregularidade cometida. No caso, houve a caracterização: 
32.1.	Da grave irregularidade cometida pelo Sr. Leandro Rodrigues Duarte que, após a conclusão do objeto ajustado, deixou de adotar as providências necessárias para a energização do Packing House, que impediu o imediato atingimento do objetivo do convênio, indicado na justificativa de proposição do convênio à peça 2, p. 110-111. 
32.2.	Da conduta culposa do Sr. Leandro Rodrigues Duarte, evidenciada por não ter adotado as medidas necessárias à energização do Packing House.
32.3.	Do nexo causal entre a conduta do Sr. Leandro e o não atingimento da finalidade do convênio, demonstrado pelo não funcionamento (falta de energização) do Packing House. 
33.		Nos processos relativos ao controle financeiro da Administração Pública, a culpa dos gestores por atos irregulares é legalmente presumida, ainda que não se configure ação ou omissão dolosa, admitida prova em contrário, a cargo do responsável. Na fiscalização dos gastos públicos, privilegia-se, como princípio básico, a inversão do ônus da prova. Portanto, cabia ao Sr. Leandro justificar ou afastar a irregularidade a ele atribuída, o que não ocorreu nestes autos.
34.	Não merecem prosperar as seguintes alegações:
34.1	Argumento: a conclusão da obra, a prestação de contas e a devolução de recursos, ações que cabiam ao recorrente foram efetivamente realizadas. As medidas fitossanitárias estavam em andamento com o objetivo de permitir a utilização do equipamento pela comunidade. Análise: não houve responsabilização do recorrente pela aplicação dos recursos transferidos por meio do convênio. Sua responsabilização decorreu da falta de providências necessárias para a energização do Packing House, o que impediu o atingimento da finalidade do convênio. Não há nos autos elementos de prova de que o recorrente tenha adotado alguma medida para a energização do Packing House.    
34.2.	Argumento: o plano de trabalho do convênio previa tão somente: a contratação do projeto arquitetônico e construtivo; a contratação das obras/adequação das instalações e a aquisição de equipamentos e materiais permanentes. Ou seja, não havia a previsão de despesas com o ligamento do sistema à rede de energia pública. Análise: não houve responsabilização do recorrente pela aplicação dos recursos transferidos por meio do convênio. Sua responsabilização decorreu da falta de providências necessárias para a energização do Packing House, o que impediu o atingimento da finalidade do convênio. Ainda que o responsável tenha cumprido as metas previstas no plano de trabalho do convênio e concluído o objeto ajustado, o ex-prefeito deixou de adotar as medidas necessárias para o seu funcionamento, o que impediu o imediato atingimento da finalidade do convênio e o atendimento a importante demanda socioeconômica de produtores rurais do município de Santa Maria da Boa Vista/PE.     
34.3.	Argumento: não houve dano ao erário federal, pois o objeto do repasse foi integralmente concluído. Não há elementos de prova que assegurem que o empreendimento, na época de sua conclusão, não estivesse apto ao funcionamento. Por isso, o processo deve ser arquivado, sem julgamento de mérito, por ausência dos pressupostos válidos de constituição e processamento. Análise: concorda-se com o recorrente que o acórdão atacado concluiu que não houve dano ao erário federal, tendo em vista a comprovação da regular aplicação dos recursos federais, particularmente, por meio da execução integral do objeto ajustado, atestado pelo órgão concedente. Todavia, não cabe o arquivamento do processo, porquanto subsistiu irregularidade que, embora não tenha implicado débito, maculou as contas dos responsáveis e enquadrou-se em uma das hipóteses legais de aplicação de multa (v.g. Acórdão 6281/2014-TCU-Primeira Câmara, rel. Min. Benjamin Zymler, e 1778/2021-TCU-1ª Câmara, rel. Min. Walton Alencar Rodrigues) .
34.4.	Argumento: o Tribunal concluiu que o recorrente poderia ter energizado o equipamento entre a data da prestação de contas final (17/03/2011) a data do afastamento definitivo do cargo de prefeito (17/05/2011) . Todavia, as concessionárias de energia elétrica não realizam a implantação de cabeamento e posteamento no período de dois meses. Análise: não há nos autos elementos de prova de que o recorrente tenha adotado alguma medida para a energização do Packing House. Também não consta qualquer evidência de que o período de dois meses seria insuficiente para a ligação da energia elétrica ao Packing House. A alegação de que a companhia/concessionária de energia elétrica não conseguiria executar a ligação elétrica nesse período vem desacompanhada de lastro probatório. 
34.5.	Argumento: o afastamento indevido do ex-prefeito da administração municipal o impediu de viabilizar a energização do Packing House. Análise: a alegação, desacompanhada de elementos de prova, é insuficiente para elidir a responsabilidade do recorrente.
34.6.	Argumento: é do Município a responsabilidade pelo funcionamento e manutenção, a partir da entrega da obra. A não operação do Packing House deve ser objeto de apuração de reponsabilidade do Tribunal de Contas Estadual, do Ministério Público Estadual e do Poder Legislativo local. Análise: De fato, a responsabilidade pelo funcionamento e manutenção do Packing House, após a entrega da obra, é do ente municipal que, à época, tinha como titular do Poder Executivo e ordenador de despesas municipal o Sr. Leandro Rodrigues Duarte. Noutras palavras, cabia ao recorrente ter providenciado o funcionamento do Packing House, o que não ocorreu. 
35.	Desse modo, não há como acolher as razões apresentadas.
CONCLUSÃO
36.	A atuação do TCU não se encontra inviabilizada, de acordo com os critérios de prescrição da Lei 9.873/1999 e do Acórdão 1441/2016-TCU-Plenário. 
37.	Não há nos autos elementos capazes de elidir a responsabilidade do Sr. Leandro Rodrigues Duarte, que deixou de providenciar a energização do Packing House, o que, se não frustrou o atingimento do objetivo do convênio, no mínimo, retardou a sua entrega ao público alvo.  
PROPOSTA DE ENCAMINHAMENTO
38.	Ante o exposto, submete-se à consideração superior a análise do recurso de reconsideração interposto por Leandro Rodrigues Duarte contra o Acórdão 6878/2021-TCU-Segunda Câmara, propondo-se, com fundamento no artigo 33, da Lei 8.443/1992:
		a) conhecê-lo para, no mérito, negar-lhe provimento;
	b) dar ciência às partes e aos órgãos/entidades interessados."
2.	Estando os autos em meu Gabinete, o Plenário do TCU aprovou a Resolução-TCU 344, de 11 de outubro de 2022, que trouxe novas diretrizes relativas à regulamentação, no âmbito deste Tribunal, da prescrição para o exercício das pretensões punitiva e de ressarcimento, aplicando-se essa norma aos processos nos quais não tenha ocorrido o trânsito em julgado no TCU.
3.	Tendo em vista que a prescrição é matéria de ordem pública e pode ser revista, de ofício ou mediante provocação da parte, em qualquer fase do processo pendente de apreciação, determinei o envio dos autos à Secretaria de Recursos, especificamente, para a análise da incidência de prescrição de acordo com os parâmetros fixados pelo novel normativo, com o retorno a este Gabinete via Ministério Público junto ao TCU.
4.	A Serur se pronunciou pela não ocorrência das prescrições (peças 106 e 107) , conforme abaixo transcrito, posicionamento que foi corroborado pelo MPTCU (peça 108) .
	"Em cumprimento à determinação exarada no despacho de autoridade acostado à peça 105, faz-se a seguir exame da eventual ocorrência de prescrição das pretensões ressarcitória e punitiva do Tribunal à luz da Resolução-TCU 344, de 11/10/2022.
2.	 Consoante entabulado na referida resolução, o prazo para prescrição começou a contarem 18/3/2011 (peça 2, p. 235) , dia seguinte ao da prestação de contas, nos termos do art. 4º, inciso II, da Resolução TCU 344/2022.
3.	A prescrição foi interrompida nas seguintes datas, conforme as causas elencadas noart. 5º da Resolução TCU 344/2022:
a) emissão da nota técnica 06/2013 em 26/9/2013 (peça 2, p. 556-561) ;
b) emissão de relatório de visita técnica em 18/12/2014 (Peça 3, p. 111-119) ;
c) emissão de parecer financeiro em 19/3/2015 (peça 3, p. 135-138) ; 
d) emissão do relatório de TCE em 5/7/2016 (Peça 3, p. 202-219) ;
e) emissão do relatório de auditoria da CGU em 11/5/2017 (peça 3, p. 229-231) ;
f) emissão da instrução inicial da SecexTCE em 30/8/2018 (peça 8) ;
g) citação do responsável em 23/1/2019 (peças 11-13) ;
h) decisão condenatória em 27/4/2021 (peça 46) .
4.	Entre essas datas não houve o transcurso do prazo quinquenal de prescrição (art. 2º da Resolução TCU 344/2022) , assim como não houve a paralisação processual por mais de três anos, o que afasta a hipótese da prescrição intercorrente (art. 8º da Resolução TCU 344/2022) . 
5.	Diante da demonstração da inocorrência da prescrição, mantém-se a proposta de encaminhamento exarada na instrução juntada à peça 102."
É o relatório.

não há.

Procurador Sérgio Ricardo Costa Caribé.

TOMADA DE CONTAS ESPECIAL. CONVÊNIO. IMPLANTAÇÃO DE PACKING HOUSE PARA ARMAZENAMENTO, EMBALAGEM E DISTRIBUIÇÃO DE PRODUTOS AGRÍCOLAS. EXECUÇÃO FÍSICA DO OBJETO PACTUADO ATESTADA PELO ÓRGÃO CONCEDENTE. NÃO FUNCIONAMENTO DO OBJETO DO AJUSTE DEVIDO À FALTA DE IMPLANTAÇÃO DO SISTEMA DE ENERGIA ELÉTRICA. INOCORRÊNCIA DE DANO AO ERÁRIO FEDERAL. GRAVE FALHA DE GESTÃO NA CONDUÇÃO DO AJUSTE. CONTAS IRREGULARES DE DOIS RESPONSÁVEIS. MULTA. RECURSO DE RECONSIDERAÇÃO. NEGATIVA DE PROVIMENTO.

TOMADA DE CONTAS ESPECIAL (TCE)

Secretaria de Recursos (Serur).

Trata-se de recurso de reconsideração interposto por Leandro Rodrigues Duarte, ex-prefeito de Santa Maria da Boa Vista/PE, contra o Acórdão 6878/2021-TCU-Segunda Câmara, de relatoria do Ministro Substituto Marcos Bemquerer, por intermédio do qual este Tribunal julgou irregulares suas contas e condenou-lhe ao pagamento da multa prevista no art 58, inciso I, da Lei 8.443/1992.
O responsável foi apenado em tomada de contas especial instaurada pelo então Ministério da Ciência, Tecnologia, Inovações e Comunicações (MCTIC) , atual Ministério da Ciência, Tecnologia e Inovações (MCTI) , em decorrência da não consecução dos objetivos do Convênio 01.0121.00/2007, celebrado entre aquele órgão ministerial e o Município de Santa Maria da Boa Vista/PE, cujo objeto era a implantação de um Packing House destinado à armazenagem, embalagem e distribuição de produtos agrícolas.
Em suma, a aplicação de multa ao responsável e o julgamento de suas contas pela irregularidade decorreram da ausência de providências que viabilizassem o funcionamento do empreendimento concluído em sua gestão, notadamente quanto à necessidade de ligação elétrica do galpão ao sistema de energia. Assim, a despeito de ter cumprido o previsto no plano de trabalho, entendeu o relator a quo que permaneceu a irregularidade atinente à frustração do objetivo da avença.
Em juízo de admissibilidade, por intermédio do Acórdão 480/2022-TCU-Segunda Câmara, esta Corte conheceu da peça recursal (peça 82) como recurso de reconsideração porquanto atendidos os requisitos de admissibilidade previstos nos arts. 32, inciso I, e 33 da Lei nº 8.443/1992.
Tendo em vista a aprovação da Resolução-TCU 344, de 11 de outubro de 2022, pelo Plenário do TCU, a qual trouxe novas diretrizes relativas à regulamentação da prescrição para o exercício das pretensões punitiva e de ressarcimento, determinei o retorno dos autos à Secretaria de Recursos (Serur) , especificamente, para a análise da incidência da prescrição de acordo com os parâmetros fixados pelo novel normativo.
A Serur, em seu novo pronunciamento às peças 106 e 107, concluiu pela não ocorrência da prescrição, posicionamento que foi corroborado pelo MPTCU (peça 108) .
No tocante ao mérito, a unidade técnica, em análise sobre a matéria (peças 102 e 103) , também contou com a anuência do Ministério Público junto ao TCU (peça 104) e propôs a rejeição das razões recursais, com a manutenção da deliberação original.
Feito breve resumo do processo, passo a decidir.
De antemão, informo que estou de acordo com o posicionamento uniforme da Serur e do douto Parquet, cujos fundamentos incorporo às minhas razões de decidir, sem prejuízo das considerações a seguir.
O recorrente não trouxe elementos capazes de provocar a reforma do acórdão adversado. Em síntese, apresenta os seguintes argumentos: 
	a) ocorrência das prescrições punitiva e de ressarcimento ao erário;
	b) elementos de provas suficientes para afastar sua responsabilidade pela ausência de providências necessárias à energização do Packing House.
Inicialmente, acolho o posicionamento uniforme da unidade técnica e do douto Parquet no sentido da não ocorrência das prescrições punitiva ou a ressarcitória (peças 106 e 108) , nos termos da instrução técnica, verbis:
	"Em cumprimento à determinação exarada no despacho de autoridade acostado à peça 105, faz-se a seguir exame da eventual ocorrência de prescrição das pretensões ressarcitória e punitiva do Tribunal à luz da Resolução-TCU 344, de 11/10/2022.
2.	 Consoante entabulado na referida resolução, o prazo para prescrição começou a contarem 18/3/2011 (peça 2, p. 235) , dia seguinte ao da prestação de contas, nos termos do art. 4º, inciso II, da Resolução TCU 344/2022.
3.	A prescrição foi interrompida nas seguintes datas, conforme as causas elencadas noart. 5º da Resolução TCU 344/2022:
a) emissão da nota técnica 06/2013 em 26/9/2013 (peça 2, p. 556-561) ;
b) emissão de relatório de visita técnica em 18/12/2014 (Peça 3, p. 111-119) ;
c) emissão de parecer financeiro em 19/3/2015 (peça 3, p. 135-138) ; 
d) emissão do relatório de TCE em 5/7/2016 (Peça 3, p. 202-219) ;
e) emissão do relatório de auditoria da CGU em 11/5/2017 (peça 3, p. 229-231) ;
f) emissão da instrução inicial da SecexTCE em 30/8/2018 (peça 8) ;
g) citação do responsável em 23/1/2019 (peças 11-13) ;
h) decisão condenatória em 27/4/2021 (peça 46) .
4.	Entre essas datas não houve o transcurso do prazo quinquenal de prescrição (art. 2º da Resolução TCU 344/2022) , assim como não houve a paralisação processual por mais de três anos, o que afasta a hipótese da prescrição intercorrente (art. 8º da Resolução TCU 344/2022) . 
5.	Diante da demonstração da inocorrência da prescrição, mantém-se a proposta de encaminhamento exarada na instrução juntada à peça 102."
No mérito, não há reparos a fazer no posicionamento uníssono da unidade recursal e do Ministério Público especializado (peças 102 a 104) , cujos fundamentos incorporo às minhas razões de decidir, sem prejuízo dos breves comentários abaixo.
No que se refere à alegação do recorrente de que trouxe aos autos elementos de provas suficientes para afastar sua responsabilidade pela ausência de providências necessárias à energização do Packing House, esta não deve prosperar.
Destaco que tal argumento foi trazido pelo responsável em suas alegações de defesa (peças 12 e 28) e foi objeto de divergência entre as propostas da Secretaria de Controle Externo de Tomada de Contas Especial - SecexTCE (peça 41) e do Ministério Público junto ao TCU (peça 45) . 
A Segunda Câmara deste Tribunal concordou com o posicionamento da unidade técnica no sentido de que tal argumento foi incapaz de elidir a irregularidade apontada ao responsável e que tal falha foi grave o suficiente para aplicação da multa prevista no art. 58, inciso I, da Lei 8.443/1992. 
Nessa fase recursal, a Secretaria de Recursos e o douto Parquet concluem novamente pelo não acolhimento dessa alegação já trazida pelo ora recorrente, posicionamento com o qual concordo na íntegra.
Trago a seguir trechos do Voto condutor do relator a quo, Ministro Substituto Marcos Bemquerer, os quais trataram adequadamente a respeito da matéria ora em análise:
 (...) 
21. Mesmo afastada a ocorrência de débito, há falha grave na gestão do ajuste que, se não frustrou o atingimento do objetivo do convênio, no mínimo retardou em muito a entrega do Packing House ao público-alvo.
 (...) 
27. Desse contexto, sobressai a falta de gestão eficiente para colocar em funcionamento empreendimento de singular importância no incentivo e apoio à agricultura local mediante a disponibilização do Packing House, unidade capaz de assegurar a qualidade dos produtos agrícolas, viabilizando a possibilidade de se conseguir melhores preços nos produtos.
 (...) 
32. Antes de seu afastamento definitivo, encaminhou, em 17/3/2011, ao órgão concedente a prestação de contas do Convênio (peça 2, p. 235) . 
33. Tais informações evidenciam que o ex-Prefeito dispôs de tempo suficiente para executar o objeto pactuado e para efetuar a correspondente prestação de contas. Apesar de ter mencionado que havia iniciado as medidas para a elaboração do plano de controle fitossanitário a fim de operacionalizar o Packing House, não expôs os motivos da falta de ligação de energia elétrica ao empreendimento que já estava totalmente concluído em sua gestão. 
34. Dessa forma, a omissão do ex-gestor em adotar as providências necessárias para a energização do Packing House encerra gravidade na medida em que comprometeu o cumprimento da finalidade do convênio, deixando de favorecer o público-alvo da avença com o beneficiamento da produção e a preservação da qualidade dos produtos cultivados pelos pequenos agricultores da região. Além disso, prejudicou indiretamente outros empreendimentos que poderiam ter sido financiados com recursos federais e não o foram porque o concedente priorizou o custeio do objeto do convênio ora em análise.
Além dos elementos acima expostos, o auditor da Serur discutiu devidamente cada uma das alegações relacionadas com a não responsabilização do ora recorrente, conforme subitens 34.1 a 34.6 daquela instrução (peça 102) , a qual foi transcrita no Relatório que antecede este Voto.
	Ante o exposto, VOTO no sentido de que o Tribunal adote a deliberação que ora submeto a este Colegiado.
TCU, Sala das Sessões, em 2 de maio de 2023.
Ministro JOÃO AUGUSTO RIBEIRO NARDES 
Relator